【裁判字號】    99,勞訴,21
【裁判日期】    991123
【裁判案由】    給付退休金等
【裁判全文】
臺灣臺南地方法院民事判決              99年度勞訴字第21號
原      告  蘇永南
訴訟代理人  郭家祺律師
複代理人    陳慈鳳律師
被      告  弘入股份有限公司
法定代理人  陳簡寶琴
訴訟代理人  賴鴻鳴律師
            黃俊達律師
            粘怡華律師
            蘇文斌律師
上列當事人間請求給付退休金等事件，經本院於民國99年11月9
日言詞辯論終結，判決如下：
    主  文
原告之訴及假執行之聲請均駁回。
訴訟費用由原告負擔。
    事實及理由
一、原告主張：
  (一)退休金差額補償部分：新台幣（下同）732,957元。
  1.原告自民國（下同）75年11月3日起，任職於被告弘入股份
    有限公司（以下簡稱被告公司）擔任作業員，然被告公司於
    94年 7月間因勞工退休金條例之施行，要求原告選擇勞工退
    休金新制，並以打2折之方式結清原告自75年11月3日至94年
    6 月30日之工作年資，如有不從則解雇原告，原告需養家餬
    口被迫同意，因被告公司未按勞基法之規定且對於員工百般
    刁難，被告公司於98年12月17日對原告提出終止勞動契約之
    請求，原告雖百般不願然迫於無奈僅能被迫接受方提出自願
    退休申請，被告於98年12月僅給付原告前揭結清年資退休金
    中之156,468元。
  2.謹按：
    (1)「本條例施行前已適用勞動基率法之勞工，於本條例施行
      後，仍服務於同一事業單位而選擇適用本條例之退休金制
      度者，其適用本條例前之工作年資，應予保留」。「第一
      項保留之工作年資，給勞動契約存續期間，勞雇雙方約定
      以不低於勞動基準法第55條及第84條之 2規定之給與標準
      結清者，從其約定」，勞工退休金條例第11條第1項及第3
      項定有明文。
    (2)次「按勞工退休金條例第11條第 3項之立法者原意，係勞
      資雙方得在勞動契約繼續存續之前提下，以不低於勞動基
      準法規定之標準結清勞退舊制年資，而非雙方得終止勞動
      契約，結清年資之後，另訂新約。勞雇雙方以合意方式終
      止結清年資、協議退休金，不得違反法律強制、禁止規定
      或有背於公序良俗；且其權利之行使，不得違反公共利益
      亦不得加以濫用，更不得以合意結清勞退舊制年資規避勞
      動基準法之強制義務。勞動基準法係規定勞動條件的最低
      標準，勞雇雙方約定的勞動條件不得低於勞動基準法的標
      準；如果低於標準者，該約定標準無效，無效部分以勞動
      基準法所定之標準為準。又權利之行使與義務之履行，應
      依誠實及信用方法，如依照當事人一方預定用於同類契約
      之條款而訂定之契約，為免除或減輕預定契約條款之當事
      人之責任、或使他方當事人拋棄權利、或限制其行使權利
      、或其他於他方當事人有重大不利益者，按其情形顯失公
      平時，民法第247條之1規定，該部分約定無效。」鈞院96
      年度勞訴字第36號判決可供參酌。
  3.然查：
  (1)本件被告以低於勞動基準法第55條及第84條之 2規定之給與
    標準結清者，因違反勞工退休金條例第11條第1項及第3項之
    規定，故被告仍應依照勞動基準法第55條之規定支付原告退
    休金。
  (2)依勞動基準法第55條之規定，原告於75年11月3日起至94年6
    月30日前，在被告公司之工作年資共計18年 5月又28日，依
    上開規定計算，被告應保留之退休金標準為33.5個基數，亦
    即33.5個月之平均工資。基上，被告依規定應發給原告33.5
    個月之平均工資為退休金。而平均工資計算基準日，參酌鈞
    院前揭96年度勞訴字第36號判決依94年7月 1日前6個月所得
    為計算，亦即以94年1至6月之平均工資計算。而原告於94年
    之日薪約 885元，有被告公司之薪資明細影本可參，平均每
    月月薪約有26,550元（即88530）。
  (3)綜上所陳，被告應給付原告889,425元之退休金（33.526,
    550元），扣除原告前已經給付之156,468元，原告得向被告
    請求給付之退休金差額為732,957元（889,425－156,468＝7
    32,957）。
  (二)特別休假日工作之薪資補償：106,200元。
    按「勞工在同一雇主或事業單位，繼續工作滿一定期間者，
    每年應依左列規定給予特別休假：一. 1年以上 3年未滿者7
    日。二. 3年以上5年未滿者10日。三. 5 年以上10年未滿者
    14 日。四.10 年以上者，每1年加給1日，加至30日為止。
    」、「第36條所定之例假、第37條所定之休假及第38條所定
    之特別休假，工資應由雇主照給。雇主經徵得勞工同意於休
    假日工作者，工資應加倍發給。因季節性關係有趕工必要，
    經勞工或工會同意照常工作者，亦同。」勞動基準法第38條
    及第39條分別定有明文。惟查：
  1.原告75年11月3日任職被告公司，至民國93年11月2日止起年
    資已18年，依勞基法前揭規定計算，93年度之特別休假應有
    22日日，自93年12月18日起至98年12月17日止 5年特別休假
    ，即94年度有23日、95年度有24日、96年度有25日、97年度
    有26日及98年度有27日。
  2.然被告於94年度至97年度每年僅給原告15日之特別休假，其
    餘仍命原告照常上班工作且未給原告應特別休假而仍工作之
    2 倍工資，是以，被告得請求自民國94至98年度之特別休假
    日之薪資補償。而自民國94至98年度應特別休假而未特別休
    假之日數共計60日〈按：於94年有 8日（23－15）、95年度
    有9 日（24－15）、96年度有10日（25－15）、97年度有11
    日（26－15）及98年度有22 日（27－5），而原告之月薪約
    為26,550元，60日之特別休假薪資補償為106,200元（26,55
    022）。
  (三)星期日未給薪之薪資補償：230,100元。
    按「勞工每7日中至少應有1日之休息，作為例假。」、「第
    36條所定之例假、第37條所定之休假及第38條所定之特別休
    假，工資應由雇主照給。」勞動基準法第36及39條分別定有
    明文。惟查：
  1.被告給原告之日薪為 885元，而被告給原告薪水採月薪制，
    然被告卻以日薪 885元計算，僅算每星期上班之時數，不計
    算星期日之薪資，此有被告所製作98年 7月及11月之薪資明
    細及打卡紀錄影本可證。
  2.自93年12月18日起至98年12月17日止5年之星期日共260日（
    36575），而被告給原告之日薪為885元，是以，依據勞
    基法前揭規定，被告應給付原告前述 5年星期日之工資補償
    共230,100元 (885260）。
  (四)逾每二週工作時數之薪資補償：122,241元。
  1.按「勞工每日正常工作時間不得超過8小時，每2週工作總時
    數不得超過84小時。」、「雇主延長勞工工作時間者，其延
    長工作時間之工資依左列標準加給之：一、延長工作時間在
    2小時以內者，按平日每小時工資額加給3分之 1以上。二、
    再延長工作時間在2小時以內者，按平日每小時工資額加給3
    分之2以上…」勞動基準法第24及第30條第1項分別定有明文
    。
  2.惟查：
  (1)每二週被告延長原告之工作時數共8小時30分：
    依勞基法前揭每二週上班84小時規定，如採第一週不休隔
      週休 2日方式，則第一週星期六不休息之上班時數為44小
      時（85＋星期六之 4小時），第二週星期六休息之上班
      時數為40小時（85）。
    原告於星期一至星期五之正常上班時間為早上 8點至12點
      ，下午自1點至5點。然依據原告之打卡記錄，被告於每星
      期一至星期五每日延長原告之工作時數自下午5點至5點30
      分，計每日30分鐘，二週10日延長工時共計5小時。
    依前揭勞基法規定每二週上班84小時，然實際上被告於第
      一週星期六上班日本應上班4小時（即早上8點至12點）卻
      延長工時自下午1點至4時30分共延長3時30分。
    綜上所陳，被告每二週延長原告之工作時數共 8小時30分
      ，1年延長原告之工作時數共221小時（52／28.5），自
      93 年12月18日起至98年12月17日止，5年之延長原告之工
      作時數共1105小時。
  (2)被告給原告之日薪為885元，時薪約為110.625元（885／8）
    ，被告自93年12月18日起至98年12月17日止，5 年延長原告
    之工作時數共1105時，原告僅以時薪110.625計算，被告應
    給付原告前揭延長工時之薪資補償共122,241元（1105110
    .625）。
  (五)綜上所陳，被告應給付原告 1,191,498元（退休金差額補償
    部分732,957元＋特別休假日工作之薪資106,200元＋星期日
    未給薪之薪資補償 230,100元＋逾每二週工作時數之薪資補
    償122,241元）。
  (六)原告就被告抗辯部分主張：
  1.退休金差額補償部分：
    被告抗辯原告於98年提出自願退休申請年僅47歲僅生自願離
    職之法律效果，非屬自願退休，無勞基法第55條適用。惟原
    告所請求者為民國94年間為因應勞工退休新制，被告要求原
    告結清自75年11月3日至94年6月30日之工作年資，而非原告
    於98年被迫提出自願退休申請之退休金，被告抗辯應有誤會
    。
  2.特別休假之薪資補償：
    被告抗辯依據勞基法施行細則第24條第2及3款之規定，係解
    釋需勞工已請求雇主承諾給付該特休遭雇主拒絕方得請求主
    給付未特休之工資。惟原告主張勞基法第38條及39條為保障
    勞工之最低標準，母法亦未規定特別休假限於已經向雇主請
    求遭拒方得請領未特休之工資，被告前揭抗辯顯與勞基法相
    違且勞工為經濟上之弱勢，若如被告前揭抗辯誠不足以保障
    勞工，被告之抗辯尚不足採。
  3.星期日未給薪之薪資補償：
    被告抗辯原告薪資計算採日薪制，故原告之主張不足採。惟
    原告主張原告之薪水採月薪制，除有原告陳報之證物外另有
    證人蘇秋貴、史吉星可證。
  4.逾每二週工作時數之薪資補償：
    被告抗辯原告薪資計算採日薪制，故原告之主張不足採。惟
    原告主張原告之薪水採月薪制，除有原告陳報之證物外另有
    證人蘇秋貴、史吉星可證。
  (六)爭點整理：
  1.不爭執事項：
  (1)原告於51年 2月9日出生，自75年11月3日起任職於被告公司
    。
  (2)兩造於94年7月l日曾簽立「工作年資合議結清協議書」，但
    被告並未給付金額給原告。
  (3)兩造於98年12月18日曾簽立「同意書」，被告並給付原告15
    6,468元。
  (4)被告於94年度至97年度每年只給予原告15日之特別休假。
  2.爭執事項：
  (1)兩造於94年7月1日簽立之工作年資合議結清協議書是否生效
    ？原告得否向被告請求給付依勞工退休金條例第11條、及勞
    動基準法第55條之規定計算之結清舊制工作年資金額？
  (2)原告請求被告給付未休之特別休假工資，有無理由？
  (3)原告之薪資計算方式係採月薪制或日薪制？原告請求被告給
    付星期日之工資，有無理由？原告請求被告給付逾每二週工
    作時數之工資，有無理由？
  (七)關於被告提出之證一號94年7月1日「工作年資合議結清協議
    書」：
  1.94年7月1日勞工退休金條例施行後，被告公司為適應採用退
    休金新制，乃於94年7月1日要求全體員工簽著如被告證一號
    之「工作年資合議結清協議書」，如有不從則解雇，依上開
    協議書之記載，兩造之前勞動契約之工作年資合意於94年 6
    月30日結清計算，雙方合意以156,468元作為94年6月30日前
    之舊年資之補償，但上開結清年資補償金由甲方分月提存至
    中信局或雙方約定之共同帳戶，當勞方合於退休事實時得向
    雇主請求等條款。
  2.按「本條例施行前已適用勞動基準法之勞工，於本條例施行
    後仍服務於同一事業單位而選擇適用本條例之退休金制度者
    ，其適用本條例前之工作年資，應予保留」。「第一項保留
    之工作年資，於勞動契約存續期間，勞雇雙方約定以不低於
    勞動基準法55條及第84條之二規定之給與標準結清者，從其
    約定」；勞工退休金條例第11條第1項及第3項訂有明文。
  3.次按「勞工退休金條例第11條第1項及第3項之立法者原意，
    係勞資雙方得在勞動契約繼續存續之前提下，以不低於勞動
    基之標準結清勞退舊制年資，而非雙方得終止勞動契約，結
    清年資之後，另訂新約。勞雇雙方約定以合意方式終止結清
    年資、協議退休金，不得違反法律強制、禁止規定或有背於
    公序良俗；且其權利之行使，不得違反公共利益，亦不得加
    以濫用，更不得以合意結清勞退舊制年資規避勞動基準法之
    強制義務。勞動基準法之係規定勞動勞動條件的最低標準，
    勞雇雙方約定的勞動條件不得低於勞動基準法的標準；如果
    低於標準者，該約定標準無效，無效部分以勞動基準法所定
    之標準為準。又權利之行使與義務之履行，應依誠實及信用
    方法，如依照當事人一方預定用於同類契約之條款而訂定之
    契約，為免除或減輕預定契約條款之當事人之責任、或使他
    方當事人拋棄權利、或限制其行使權或其他於他方當事人有
    重大不利益者，按其情形顯失公平第247條之1之規定，該部
    分約定無效。」；鈞院年度勞訴字第36號判決可供參酌。
  (七)被告提出之證二號同意書上收款人欄簽名固然是原告之簽名
    ，惟同意書上之條款內容並不生法律上之效力，理由如下：
  1.同意書上記載：「甲乙方雙方皆有共識，甲方在雇佣關係期
    間，在本薪之外，長期支付生產獎金給乙方，此生產獎金實
    為甲方提前支付給乙方的退休金」，惟查，依原告提出之證
    一號薪資條細目，並無所謂「生產獎金」一項，既然所謂「
    生產獎金」一項並不存在，自然無從認定被告有用「生產獎
    金」名目提前姿給退休金，況且被告究竟用生產獎金名義提
    前發給之退休金有多少金額，亦未詳細列出以供核對。再者
    ，所謂「生產獎金」，亦為勞工因工作獲得之報酬，屬於「
    工資」之一部份（詳參勞動基準法第2條第3款），與「退休
    金」之性質截然不同，自不得用「生產獎金」抵充退休金。
  2.再者，被告亦抗辯原告在98年12月18日時尚不符自請退休之
    要件，因此，於立同意書（98年12月18日）之時，原告不符
    自請退休金要件，被告不必給付員工退休金給原告。因此，
    同意書上之條款已違反勞動基準法關於退休金計算、支付之
    規定而成為無效。而且該同意書上雖有「甲乙雙方合意由甲
    方再支付新台幣 156,468元做為乙方之退休金，乙方支領該
    筆退休金後，同意拋棄其餘之權利，並對於勞資雙方在勞雇
    存續期間內的一切情事不再有任何異議，並放棄民事求償權」
    之記載，惟查，原告於在同意書上簽名當時，尚未對被告提
    出任何具體之請求，兩造亦未對任何請求之金額為確定，故
    原告尚未請求，何來拋棄權利，按「雇主與勞工所訂勞動條
    件，不得低於本法所定之最低標準」，勞動基準法第1條第2
    項訂有明文，因為勞工對雇主之請求權，大都屬於法律上之
    強行規定，既不能約定低於勞基法標準，自亦不能約定拋棄
    其權利，況且，上開定型化之條款，對弱勢之勞方原告非常
    不利又不公平，自難認為該條款有效。
  3.再者，被告證二號同意書上所載金額退休金 156,468元，即
    是被告證一號上所載之舊年資之補償金156,468元，亦即 94
    年7月1日被告本來要發給的所謂「舊年資之補償金」156,46
    8 元由被告延後至98年12月18日才又用其他名目發給，目的
    在規避法律，混淆法律關係，使勞工將來求償不易。況且，
    被告證二號是對所謂「退休金」所訂之條款，則該同意書上
    所稱拋棄其餘請求，放棄民事求償權，應只限於退休金，而
    不包括舊制工作年資結清金額之不足部份、特休假未休之工
    資、星期日未給薪之工資、超時工作之加班費在內。
  4.依台南市政府99年10月18日回函稱：「有關函索弘入股份有
    限公司與蘇永南協議結清舊制年資相關資料一案，經查本府
    至收文日止尚未曾受理過相關報備文件，故無法提供，請查
    照」，由上開回函可知，因為被告明知94年6、7月間被告結
    清舊制年資時有違諸多法律規定，故未曾向台南市政府報備
    。
  (八)並聲明：
    1.被告須給付原告 1,191,498元，暨自起訴狀繕本送達之翌
      日起至清償日止按週年利率百分之5計算之利息。
    2.訴訟費用由被告負擔。
    3.原告願供擔保請准予宣告假執行。
二、被告則以：
  (一)原告起訴主張被告應依勞動基準法第55條、第36條、第38條
    、第39條、第24條、第30條第 l項之統定，給付退休金、特
    別休假日工作之薪資補償、星期日未給薪之薪資補償、逾每
    二週工作時數之薪資補償，均無理由，說明如下：
  1.給付退休金部分：
  (1)按勞工有左列情形之一者，得自請退休：一、工作15年以上
    年滿55歲者；二、工作二25年以上者，勞動基準法第53條定
    有明文。
  (2)查本件原告係51年2月9日生，於98年12月17日提出自願退休
    申請時年僅47歲，且原告係於75年11月3日到職，迄至98年1
    2月17日提出自願退休申請時，亦僅工作年滿 23年，均未達
    自請退休之年齡及年資，是原告雖於98年12月17日填具自願
    退休申請之表格，亦非退休，而僅生自願離職之法律效果，
    故原告依勞動基準法第55條之規定請求被告給付退休金，於
    法自有未合。
  2.給付特別休假日工作之薪資補償部分：
  (1)按勞動基準法第38條規定，勞工在同一雇主或事業單位，繼
    續工作滿一定期間者，雇主應依規定給予特別休假，再依勞
    動基準法施行細則第24條第 2款規定，特別休假日期應由勞
    雇雙方協商排定」，可見勞工行使特別休假之權利，僅是勞
    工繼續工作滿足一定要件後，雇主負有給付勞工一定日數特
    別休假之債務，勞工所取得者僅是對雇主得主張特別休假之
    債權，勞工若要行使特別休假仍須向雇主請求承諾，勞工始
    得滿足該特別休假債權之清償，而勞動基準法施行細則第24
    條第 3款所規定特別休假因年度終結或終止契約而未休之特
    別休假，雇主應發給之特別休假工資，應為勞工不能滿足特
    別休假債權之代償。解釋上自需勞工已請求雇主承諾給付該
    特別休假卻遭雇主拒絕，或客觀上勞工不可能使用該特別休
    假等不可歸責勞工之因素，致於年度終結或終止契約而未休
    者，始能請求雇主給付未休特別休假工資。
  (2)查本件原告任職於被告公司期間，被告從未拒絕原告所提出
    之特別休假申請，原告起訴請求被告給付特別休假之工資補
    償，自應舉證以實其說。
  3.給付星期日未給薪之薪資補償部分：
  (1)依行政院勞工委員會96年8月7日勞動 2字第0960130600號函
    示：「按時計酬者，勞資雙方以不低於95元約定每小時工資
    額，除另有約定外，允認已給付勞動基準法第39條所定例假
    日照給之工資，母須再行加給；其逾法定正常工時延時工作
    或於休假日出勤工作者，應以前開約定之金額核計同法第24
    條之延時工資及第39條休假日（出勤）之工資。按日計酬者
    約定之日薪，於法定正常工作時間內，必不得低於95元乘以
    工作時數之金額。至有關延時工資、休假日出勤加給工資之
    計算，依前開按時計酬者之核計規定辦理」，有函文 2紙可
    證。
  (2)查本件原告之薪資計算方式係採日薪制，上開函示之意旨可
    知，勞資雙方所約定之每日工資額，倘未低於95元乘以工作
    時數之金額，除另有約定外，允認已給付勞動基準法第39條
    所定例假日照給之工資，而本件原告每日工資為 885元，每
    小時之工作約為 110元，並未低於95元，被告自毋須再行加
    給勞動基準法第39條所定例假日照給之工資，是以，原告請
    求給付星期日未給薪之薪資補償，自不應允許。
  4.給付逾每二週工作時數之薪資補償部分：
  (1)查本件原告之薪資計算方式係採日薪制，依上開函示之意旨
    可知，勞資雙方約定之每小時工資若未低於95元，除有逾法
    定正常工時或有休假日出勤之情形，資方毋須再行加給例假
    日之工資，而本件被告於僱用原告之際，雙方即言明被告計
    算原告之薪資時，原告雖為日薪制員工，但於未上班之星期
    六（即第二周之星期六）及勞動基準法第37條之休假日，被
    告亦給付原告每日日薪 885元，用以作為每日加班半小時及
    應上班之星期六加斑 3.5小時之薪資補償，此為原告所知悉
    。
  (2)原告起訴主張其每日加班0.5小時及應上班之星期六加班3.5
    小時，共計每二週加班8.5小時，一年52週共計加班221小時
    ，惟被告已給付未上班之星期六每日 8小時之工資，一年52
    週計已給付 208小時之工資，另給付勞動基準法第37條所定
    休假日之工資，顯已逾原告加班之 221小時工資，是以，原
    告主張被告需再給付其逾每二週工作時數之薪資補償，顯無
    理由。
  (二)爭點整理：
  1.不爭執事項：
  (1)原告於51年2月9日出生，自75年11月 3日起任職於被告公司
    。
  (2)兩造於94年7月1日曾簽立「工作年資合議結清協議書」。
  (3)原告於98年12月17日提出自願退休申請，離職時未達自請退
    休之年齡及年資。
  (4)兩造於98年12月18日曾簽立「同意書」，原告同意拋棄其餘
    之權利，被告並給付原告156,468元。
  (5)原告離職前6個月之平均工資為每日885元。
  (6)原告於94年度至98年度每年至少有15日之特別休假。
  2.爭執事項：
  (1)兩造於94年7月1日簽立之工作年資合議結清協議書是否生效
    ？原告得否向被告請求給付依勞動基準法第55條規定計算之
    退休金？
  (2)原告請求被告給付未休之特別休假工資，有無理由？
  (3)原告之薪資計算方式係採月薪制或日薪制？原告請求被告給
    付星期日之工資，有無理由？原告請求被告給付逾每二週工
    作時數之工資，有無理由？
  3.茲就上開爭執事項，答辯理由如下：
  (1)兩造於94年7月1日簽立之工作年資合議結清協議書是否生效
    ？原告得否向被告請求給付依勞動基準法第55條之規定計算
    之退休金？
    原告起訴主張兩造間約定之「工作年資合議結清協議書」（
    下稱系爭協議書）違反勞動基準法第55條之規定，而應依勞
    工退休金條例第11條第1項、第3項之規定，保留其工作年資
    ，並請求被告按上開保留之工作年資給付退休金，惟查：
    系爭協議書係附停止條件之約定：
      查系爭協議書固約定雙方以 156,468元作為結清原告年資
      之補償金，惟於系爭協議書第三條中亦載明：「舊年資之
      補償由甲方分月提存至中信局或雙方約定之共同帳戶，當
      乙方合於退休事實時，得向甲方請求上述金額，甲方不得
      異議。」，足見系爭協議書附有「當乙方合於退休事實」
      之停止條件，而本件原告於98年12月17日提出自願退休申
      請時，既未達自請退休之年齡及年資，自不符合系爭協議
      書所約定之「乙方合於退休事實」之條件，是以，系爭協
      議書之條件未成就，自不發生效力。
    縱認系爭協議書之內容違反勞動基準法第55條之規定，亦
      僅依勞工退休金條例第11條第l項、第3項之規定保留原告
      之工作年資，而原告於簽立系爭工作年資合議結清協議書
      之94年7月1日後，仍續職於被告公司，迄自98年12月17日
      自願離職，離職時未屆自請退休之年齡及年資，自無法請
      求被告給付上開年資之資遣費或退休金。
  (2)原告請求被告給付未休之特別休假工資，有無理由？
    本件原告起訴主張被告於94年度至97年度每年僅給原告15日
    之特別休假，惟依其工作年資計算，其於94年至98年度之特
    別休假日應分別有23、24、25、26、27日，故請求共計60天
    之休假補償，惟查：
    按勞動基準法第38條現定勞工在同一雇主或事業單位，繼
      續工作滿一定期間者，雇主應依規定給予特別休假，再依
      勞動基準法施行細則第24條第 2款規定：「特別休假日期
      應由勞雇雙方協商排定」，可見勞工行使特別休假之權利
      ，僅是勞工繼續工作滿足一定要件後，雇主負有給付勞工
      一定日數特別休假之債務，勞工所取得者僅是對雇主得主
      張特別休假之債權，勞工若要行使特別休假仍須向雇主請
      求承諾，勞工始得滿足該特別休假債權之清償；而勞動基
      準法施行細則第24條第 3款所規定特別休假因年度終結或
      終止契約而未休之特別休假雇主應發給之特別休假工資，
      應為勞工不能滿足特別休假債權之代償，解釋上自需勞工
      已請求雇主承諾給付該特別休假卻遭雇主拒絕，或客觀上
      勞工不可能使用該特別休假等不可歸責勞工之因素，致於
      年度終結或終止契約而未休者，始能請求雇主給付未休特
      別休假工資。
    查原告任職於被告公司期間，被告從未拒絕原告所提出之
      特別休假申請，原告起訴請求被告給付特別休假之工資補
      償，自應舉證以實其說。
    又證人史吉星於審理時就有無年資假、年資假之計算方式
      證稱：有一段時間有休假，一段時間沒有，改為新制後，
      公司有給年資假，但不是依照勞基法計算，而是1年1日、
      2年2日等語，而依證人史吉星證稱之計算方式，原告於75
      年進入被告公司服務，其於94年度至98年度之特別休假應
      分別有19日、20日、21日、22日、23日，已與原告主張每
      年度僅有15日之特別休假不符，足見原告無法舉證說明被
      告未提供23日、24日、25日、26日、27日之特別休假。
    至證人蘇秋貴則證稱：之前有年資假，後來有一段時間沒
      有，最後記不清楚有年資假等語，證人蘇秋貴既已無法記
      得被告有無提供年資假及計算方式，自不得以其證詞作為
      對被告不利之認定。
    縱認被告每年確實僅給原告15日之特別休假，原告於98年
      度得請求之未休補償亦僅12日（即27－15＝12日），自94
      年度至98年度未休補償之日數為50日，以平均工資每日88
      5元計算，計原告應補償 44,250元，惟原告離職時，兩造
      簽立同意書，載明「甲、乙雙方合意由甲方再支付新台幣
      156,468元做為乙方之退休金，乙方支領該筆退休金後，
      同意拋棄其餘之權利，並對於勞資雙方在勞僱存續期問內
      的一切情事不再有任何異議，並放棄民事求償權」等語，
      原告依上開約定本不得再向被告請求補償，且被告業已於
      98年12月18日支付原告156,468元，顯足以支付上開補償
      金額，原告猶謂被告應給付未休假之補償，顯有誤會。
  (3)原告之薪資計算方式係採月薪制或日薪制？原告請求被告給
    付星期日之工資，有無理由？原告請求被告給付逾每二週工
    作時數之工資，有無理由？
    原告起訴主張其薪資之計算方式為月薪制，惟被告卻以每日
    薪資 885元，乘以其實際工作日數計算其薪資，故請求被告
    給付星期日及逾每兩週工作時數之薪資，惟查：
    原告之薪資計算方式係採日薪制：
    I、查原告之薪資計算係採日薪制，此有原告提出之薪資明
    細上載有「日薪」可證，且倘若原告之薪資計算方式為月薪
    制，因何原告未能提出其每月固定之月薪為何，反僅能提出
    其每日薪資為885元？再者，被告發放薪資之方式為每月2次
    ，於每月20日發放當月 1日至20日實際工作日數之薪資（含
    加班費），於次月 5日發放前一月剩餘日數之薪資（包含休
    假日、加班費、未上班之星期六等），此均可見於原告提出
    之薪資明細，原告每月每次所領之薪資數額均不固定，與一
    般月薪制有固定月薪之情況迥異，足見原告主張其薪資之計
    算方式為月薪制，不足採信。
    II、又被告亦有採取月薪制之員工，其薪資明細之記載方式
    與日薪制員工不同，有月薪制之薪資明細一紙可參（見證物
    三），益徵原告主張其以月薪計算，核與實情不符。
    III、再者，證人史吉星、蘇秋貴固於審理時證稱渠等之薪資
    計算方式為月薪制，惟渠等亦無法說明渠等所謂之月薪薪資
    為何，均僅稱「之前以月薪計算，後來以1天580元計算，不
    記得 1個月領多少」、「之前領月薪，後來以1天815元計算
    」，足見渠等亦按日計酬，否則豈可能不記得渠等之月薪？
    原告之薪資計算方式係按日計酬，而原告之時薪未低於95
    元，被告毋須加給星期日之薪資補償：
    I、依前述行政院勞工委員會96年8月7日勞動2字第0960130
    600 號函示及本件原告之薪資計算方式係採日薪制，因勞資
    雙方所約定之每日工資額，倘未低於95元乘以工作時數之金
    額，除另有約定外，允認已給付勞動基準法第39條所定例假
    日照給之工資，而本件原告每日工資為 885元，每小時之工
    作約為 110元，並未低於95元，被告自毋須再行加給勞動基
    準法第39條所定例假日照給之工資，是以，原告請求給付星
    期日未給薪之薪資補償，自不應允許。
  (3)原告之薪資計算方式係按日計酬，就其每日加班半小時及應
    上班之星期六加班 3.5小時之薪資補償，被告業於每月計算
    薪資時支付，如前所述，原告主張被告需再給付其逾每二週
    工作時數之薪資補償，顯無理由等語。
  (三)並聲明：
    1.原告之訴駁回。
    2.訴訟費用由原告負擔。
三、兩造不爭執之事項如下：
  (一)原告係51年2月9日生，係於75年11月3日到被告公司任職，
    於98年12月17日提出自願退休。
  (二)兩造於94年7月1日曾簽立「工作年資合議結清協議書」（下
    稱系爭協議書）。
  (三)兩造於98年12月18日曾簽立「同意書」（下稱系爭同意書）
    ，原告同意拋棄其餘之權利，被告並給付原告 156,468元。
四、得心證之理由：
  (一)按當事人主張有利於己之事實者，就其事實有舉證之責任，
    民事訴訟法第277條前段定有明文。又按民事訴訟如係由原
    告主張權利者，應先由原告負舉證之責，若原告先不能舉證
    ，以證實自己主張之事實為真實，則被告就其抗辯事實即令
    不能舉證，或其所舉證據尚有疵累，亦應駁回原告之請求，
    最高法院74年度臺上字第 913號裁判足資參照。復按當事人
    互相表示意思一致者，無論其為明示或默示，契約即為成立
    ，民法第153條第1項亦定有明文；經查，本件兩造於98年12
    月18日曾簽立「同意書」載明：「甲（即被告公司）、乙（
    即原告）雙方皆有共識，甲方在雇佣關係期間，在本薪之外
    ，長期支付生產獎金給乙方，此生產獎金實為甲方提前支付
    給乙方之退休金，鑑此：甲、乙雙方合意由甲方再支付新台
    幣156,468元作為乙方之退休金，乙方支領該筆退休金後，
    同意拋棄其餘之權利……並放棄民事求償權。」，因而，除
    非兩造同意變更，否則兩造應受前開同意書內容之拘束，合
    先敘明。
  (二)原告主張被告須給付原告包括退休金、舊制工作年資結清金
    額之不足部份、特休假未休之工資、星期日未給薪之工資、
    超時工作之加班費在內，共計 1,191,498元云云，被告則辯
    稱原告係51年2月9日生，於98年12月17日提出自願退休申請
    時年僅47歲，且原告係於75年11月 3日到職，迄至98年12月
    17日時亦僅工作年滿23年，均未達自請退休之年齡及年資，
    是原告雖於98年12月17日填具自願退休申請之表格，並非退
    休，而僅生自願離職之法律效果，故原告依勞動基準法第55
    條之規定請求被告給付退休金，於法自有未合等語。經查：
  1.原告於98年12月17日填具自願退休申請之表格時，年僅47歲
    ，此為兩造所不爭執，則被告辯稱原告並非退休，而僅生自
    願離職之法律效果，原告依勞動基準法第55條之規定請求被
    告給付退休金，於法自有未合；被告之主張尚非無據。
  2.原告自承兩造於98年12月18日確曾簽立「同意書」，然其主
    張同意書所稱拋棄其餘請求，放棄民事求償權，應只限於退
    休金，而不包括舊制工作年資結清金額之不足部份、特休假
    未休之工資、星期日未給薪之工資、超時工作之加班費在內
    ；惟按「解釋契約，固須探求當事人立約時之真意，不能拘
    泥於契約之文字，但契約文字業已表示當事人真意，無須別
    事探求者，即不得反捨契約文字而更為曲解。」（最高法院
    17年上字第1118號判例足資參照）；依兩造所簽署之同意書
    ，其內容載明：「……此生產獎金實為甲方提前支付給乙方
    之退休金，鑑此：甲、乙雙方合意由甲方再支付新台幣156,
    468 元作為乙方之退休金，乙方支領該筆退休金後，同意拋
    棄其餘之權利……並放棄民事求償權。」，查其內容明確陳
    述係甲方「提前」支付給乙方之退休金，足徵兩造對於原告
    於98年12月18日當時尚未達到勞基法之退休條件及年資，應
    屬有所共識，然系爭同意書並無原告所稱拋棄其餘請求，放
    棄民事求償權，只限於退休金，而不包括舊制工作年資結清
    金額之不足部份、特休假未休之工資、星期日未給薪之工資
    、超時工作之加班費在內之情形，從而，原告之前開主張，
    尚難憑採。
  3.綜上，原告於98年12月17日填具自願退休申請之表格並自被
    告公司離職時，年僅47歲且未達退休年資，並非退休，堪認
    僅生自願離職之法律效果，原告依勞動基準法規定請求被告
    給付退休金，於法自有未合，何況，兩造於98年12月18日確
    曾簽立「同意書」，原告已表示同意拋棄其餘之權利，並放
    棄民事求償權等語，則原告嗣主張被告須給付其包括退休金
    、舊制工作年資結清金額之不足部份、特休假未休之工資、
    星期日未給薪之工資、超時工作之加班費在內共計1,191,49
    8元云云，自非可採。
五、綜上所述，原告自被告公司離職時，應認並非退休，又依兩
    造所訂立之系爭同意書，原告同意拋棄其餘之權利，並放棄
    民事求償權等情；是本件原告依勞動基準法規定，請求被告
    給付退休金差額等共計1,191,498元，核無理由，應予駁回
    。
六、又本件待證事實已臻明確，兩造其餘攻擊防禦方法及舉證，
    於判決結果已不生影響，爰不一一詳為論述，附此敘明。又
    原告敗訴部分，其假執行之聲請已失所附麗，應予駁回。
七、據上論結，原告之訴為無理由，依民事訴訟法第78條、第87
    條第1項，判決如主文。
中    華    民    國    99    年    11     月    23   日
                 臺灣臺南地方法院勞工法庭
                                法  官  何清池
以上正本係照原本作成。
如對本判決上訴，須於判決送達後20日內向本院提出上訴狀。如
委任律師提起上訴者，應一併繳納上訴審裁判費。
中    華    民    國    99    年    11     月    23   日
                                書記官  謝明達

司法院資訊處製作；財團法人民間司法改革基金會備份。
